【裁判字號】    89,台上,6619
【裁判日期】    891102
【裁判案由】    盜匪
【裁判全文】
最高法院刑事判決                              八十九年度台上字第六六一九號
    上  訴  人  甲○○
    選任辯護人  許乃文律師
                吳茂雄律師
右上訴人因盜匪案件，不服台灣高等法院中華民國八十七年九月九日第二審判決（八
十七年度上訴字第三二七六號，起訴案號：台灣台北地方法院檢察署八十六年度偵緝
字第五四九號），提起上訴，本院判決如左：
    主  文
原判決撤銷，發回台灣高等法院。
    理  由
本件原判決認定上訴人甲○○於民國八十六年四月六日晚上八時五十五分許，因天雨
站在台北市○○街○段十二號渝園川菜小吃店前，該小吃店洗碗工即被害人陳常金見
狀主動與之交談，言談中陳某因吸煙之故略有咳嗽，上訴人稱要幫其購買咳嗽藥，旋
即離去。詎其意圖為自己不法之所有，從不詳處所取得過量服用後會使人昏迷之鎮靜
藥劑DIAZEPAM及小包麥片，約四、五分鐘後，回到該小吃店，表示要煮麥片予陳某飲
用，並趁機在泡麥片時，將較高劑量之鎮靜藥劑DIAZEPAM放入麥片中混合，端給陳
常金飲用，陳某未加查覺，於飲用約五分鐘後，即昏迷不醒，倒在小吃店後內冰箱旁
，致使其不能抗拒。上訴人隨即自陳常金身上取走內有新台幣五百元、港幣三百元、
人民幣七百八十五元、身分證、榮民證、全民健康保險卡之皮夾乙只及取去陳常金掌
管中屬於該小吃店店主束善利所有放在櫃處之現金新台幣一千五百三十七元、高粱
酒一瓶暨客人寄放之台灣威士忌酒半瓶。迨翌（七）日上午六時三十分，束善利及其
妻黃穎文至該小吃店，發現鐵門未關，而陳常金口吐白沫，乃將之送醫救治，而發現
上情等情。因認第一審論處上訴人意圖為自己不法之所有，以藥劑致使不能抗拒，而
取他人之物罪刑，為無不合，予以維持，駁回上訴人在第二審之上訴。固非無見。
惟查：(一)被害人之陳述如無瑕疵，且就其他方面調查又與事實相符，固足採為科刑之
基礎，倘其陳述尚有瑕疵，則在未究明前，遽採為論罪科刑之根據，即難認為適法。
本件上訴人於警訊及偵審中始終否認有前開盜匪犯行，而原判決係以被害人之指訴為
認定上訴人犯罪之論據之一。然觀諸被害人於警訊供稱案發當晚在其小吃店前，係伊
主動與上訴人搭訕，上訴人見其咳嗽，表示其身上攜帶之桂格三合一麥片可治咳嗽，
就進入店內煮開水泡給伊喝，伊喝了約五分鐘後便昏迷（見九六一九號偵卷第八頁背
面、九頁背面），於偵查中則稱案發當晚伊去倒垃圾，上訴人從巷子走出來說要點明
天的菜，伊要她明天再打電話來，上訴人聽到伊咳嗽，要幫伊買咳嗽藥，不到五分鐘
回來，就用開水沖泡，伊喝了上訴人泡的麥片不到三秒鐘就不省人事（見同上偵卷第
四十頁背面）。迨一審法院訊問時又稱上訴人拿泡好麥片給伊，伊喝一口尚未吞下去
，人就倒下來（見一審卷第五十四頁），乃於原審調查則稱上訴人聽伊咳嗽，說有很
好的藥要沖給伊吃，伊喝了一分鐘後就不省人事等語（見原審卷第三十頁）。彼就案
發當時究係其主動與上訴人搭訕，或係上訴人藉故與之交談，上訴人曾否離去買「咳
嗽藥」及其喝下上訴人所泡麥片後，隔時多久始告昏迷各情，先後所供並不一致，甚
而對其有無喝下上訴人所泡麥片乙節，亦前後異詞，均非無瑕疵可指。況麥片並無治
療感冒咳嗽作用，此乃常人均識之理，依被害人所稱，其與上訴人素不認識，竟會誤
信其言，飲用所購麥片以治療咳嗽，能否謂其指訴與常理無違，而與事實相符，亦不
無可疑。原判決就被害人先後指訴之瑕疵未詳加釐清，復未說明如何認其指訴與事實
相符之心證理由，即遽持之為有罪判決之基礎，非惟證據調查未盡，併嫌理由不備。
(二)上訴人於警訊已供稱案發當晚伊與案外人溫華財（係溫洪財之誤）在西藏路其租屋
處，從案發當晚六時許至隔天（七日）中午十二時才離開，其間伊均未外出等語（見
同上偵卷第六頁背面），證人溫洪財於法院審判中亦證實此情無訛（見一審卷第四十
頁背面）。此係對上訴人有利之證據，原判決認溫某與上訴人並無特殊情誼，所證案
發當晚在上訴人住處過夜，難以採信為由，而予摒棄。但觀諸卷附台北市政府警察局
萬華分局刑事案件移送書、台北市政府警察局萬華分局漢中派出所刑事案件報告單及
違反社會秩序維護法資料報表之記載，上訴人係在台北市西門町出沒之流鶯，確有多
次賣淫紀錄（見同上偵卷第一、四、十八頁）。則證人溫洪財所稱於案發當晚曾至上
訴人租屋處留宿之情，似非全無可能。原判決既未敘明溫某之證述有何瑕疵，僅以其
與上訴人無特殊情誼乙端，逕摒棄其證言，而為不利於上訴人之判斷，所為採證亦難
認為適法。(三)訊問被告應先告知一、犯罪嫌疑及所犯所有罪名。二、得保持緘默，無
須違背自己之意思而為陳述。三、得選任辯護人。四、得請求調查有利之證據。八十
六年十二月十九日修正公布刑事訴訟法第九十五條定有明文。此乃犯罪嫌疑人及被告
在刑事訴訟程序上受告知及聽聞之權利，為行使防禦權之基本前提，屬於人民依憲法
第十六條所享訴訟權保障之範圍，旨在使犯罪嫌疑人及被告能充分行使防禦權，以維
程序之公平。法院審判刑事案件，如未踐行上開程序，非但有違上開規定，抑且違背
憲法第八條第一項所稱「非由法院依法定程序不得審問處罰」之規定，剝奪被告所應
享有之正當法律程序之保障，其審判程序即有重大瑕疵。原審於八十七年八月二十六
日審判期日或之前訊問上訴人時，均未踐行上開告知程序，自有害於上訴人防禦權之
行使，原判決此部分審判程序難謂為適法。以上或係上訴意旨所指摘，或為本院得依
職權調查之事項，應認原判決有撤銷發回更審之原因。
據上論結，應依刑事訴訟法第三百九十七條、第四百零一條，判決如主文。
中      華      民      國    八十九    年     十一     月      二      日
                              最高法院刑事第五庭
                                  審判長法官  紀  俊  乾
                                        法官  黃  正  興
                                        法官  陳  東  誥
                                        法官  張  春  福
                                        法官  韓  金  秀
      右正本證明與原本無異
                                              書  記  官
中      華      民      國    八十九    年     十一     月      七      日


司法院資訊處製作；財團法人民間司法改革基金會備份。
